臺灣臺中地方法院刑事判決　　　　　　　　　　　　九十二年度訴字第二四九五號
　　公　訴　人　臺灣臺中地方法院檢察署檢察官
　　被　　　告　甲　○
　　　　　　　　乙○○
　　共　　　同
　　指定辯護人　本院公設辯護人　丙○○
右列被告等因殺人未遂等案件，經檢察官提起公訴（九十二年度偵緝字第一○八七號
、九十二年度偵字第一六二八一號），本院判決如左：
    主  文
甲○殺人未遂，處有期徒刑伍年陸月；又傷害人之身體，處有期徒刑壹年；應執行有
期徒刑陸年肆月。
乙○○無罪。
    事  實
一、甲○與乙○○係同居關係，於民國九十二年四月三十日（起訴書誤載為同年四月
    二十日）凌晨一時許，甲○至乙○○在臺中市○○鎮○○路一一九巷六號二樓之
    租屋處，因煮好之麵條翻倒在地引水沖洗地板，聲響及水漬流入一樓屋內，因而
    驚動一樓住戶庚○○全家，庚○○之妻丁○○在一樓對在二樓之乙○○要求天亮
    再清洗，惟乙○○不聽制止，甲○並口出三字經辱罵丁○○（此部分所涉公然侮
    辱部分未經告訴及起訴），雙方因而發生口角，嗣庚○○出門查看，開門即遇見
    甲○，遂與甲○理論，隨後乙○○亦自二樓下樓與庚○○爭吵，兩人並發生拉扯
    推擠，甲○見狀，竟生殺人之犯意，自褲子口袋內，拿出預藏之水果刀，手握刀
    柄以刀刃及刀尖朝下之方式持刀，由上而下朝庚○○之頭部左側太陽穴附近接續
    刺擊三刀及再刺向手臂一刀，致庚○○受有左側眼眶臂骨折、左側上臉、左耳撕
    裂傷、左眼創傷性視覺神經病變、左眼外側直肌損傷及左上臂撕裂傷之傷害。庚○○之父戊○○見庚○○遭甲○砍殺，欲上前制止，甲○旋另基於傷害他人身體
    之犯意，朝戊○○之左手砍去，致其受有左手第五指開放性骨折、左手第四指撕
    裂傷之傷害。嗣因甲○見庚○○、戊○○血流滿地，丁○○入屋報警，遂逃逸並
    將水果刀丟棄於路上而未尋獲。庚○○、戊○○經救護車緊急送往李綜合醫院大
    甲分院初步止血急救，再轉送臺中榮民總醫院醫療，庚○○後再送中國醫藥大學
    附設醫院救治，因急救得宜，始倖免於死亡。
二、案經庚○○訴由臺中縣警察局大甲分局報告臺灣臺中地方法院檢察署檢察官偵查
    起訴。
    理  由
壹、被告甲○部分：
一、證人戊○○對其所受傷害部分，未於警詢及偵查時明確表明欲告訴之意思，但證
    人庚○○即證人戊○○之兒子，於九十二年五月三日警詢時，已就其遭被告甲○
    殺害而未遂及證人戊○○遭傷害等情事為申告之意思（見九十二年度偵字第一一
    ○七四號卷第七頁背面），證人庚○○為證人戊○○之直系血親，依刑事訴訟法
    第二百三十五條之規定得獨立告訴，是以被告甲○所犯之傷害罪部分，業經告訴
    合先敘明。
二、右揭事實業據被告甲○於本院準備程序時坦承不諱，復據證人庚○○、戊○○、
    丁○○、己○○迭於偵查中、本院審理時證述屬實，並有現場照片八張、證人庚○○、戊○○之受傷照片十二張、李綜合醫院大甲分院診斷證明書二紙、私立中
    國醫藥學院附設醫院診斷證明書一紙、行政院退除役官兵輔導委員會臺中榮民總
    醫院診斷證明書一紙、李綜合醫院大甲分院九十二年九月三十日（九二）李醫事
    字第五一九號函一紙、行政院國軍退除役官兵輔導委員會臺中榮民總醫院九十二
    年十月十七日中榮醫企字第○九二○○○五一五一號函一紙等附卷可稽（九十二
    年度偵字第一一○七四號卷第二十二、二十三、二十四、二十九、三十一至三十
    四、三十六至三十八頁，九十二年度偵緝字第一○八七號卷第二十一、二十三頁
    ），堪可認定。被告甲○雖於本院審理時翻異前詞辯稱：伊無殺害庚○○的意思
    ，傷害戊○○是不心劃傷的云云。惟查：
(一)、證人己○○即庚○○之女，當時在場目擊事發經過之人於本院審理時結證稱：伊
    看到甲○的手上拿了壹把有點彎彎的刀子，刀子大概十幾公分等語（本院九十二
    年十二月二十六日審判筆錄第十頁）；證人丁○○即庚○○之妻則描述甲○所持
    之刀為彎彎的像月亮形狀，頭是尖的等語（本院九十二年十二月二十六日審理筆
    錄第二十二頁），核與被告甲○自承其殺傷證人庚○○所持之工具為刀身呈彎月
    狀前端為尖型，不含刀柄約六、七公分之水果刀，並繪有該水果刀圖樣一紙相符
    。故被告甲○所持之刀械為刀身呈彎月狀前端為尖型，不含刀柄約六、七公分之
    水果刀乙節，應可認定。再觀證人庚○○之診斷證明書，上載證人庚○○頭部所
    受傷勢為「左側眼眶壁骨折、左側上臉部及左耳撕裂傷、左眼創傷性視覺神經病
    變、左眼外側直肌損傷」、「左耳穿刺傷，左顳處穿刺傷併眼底骨骨折」（九十
    二年度偵字第一一○七四號卷第二十三頁、二十四頁），及證人庚○○傷勢照片
    所示，其頭部之傷口呈三角型狀，應為穿刺傷，此均有前開診斷證明書二紙及證
    人庚○○所受傷勢之照片三張在卷可參（九十二年度偵字第一一○七四號卷第二
    十三頁、二十四頁、三十六頁）。以此參觀互見，可知，被告甲○係以刀刃及刀
    尖朝下之方式持刀，由上往下，朝證人庚○○頭部太陽附近擊刺三刀。按被告甲○為一成年人，正值壯年，當知頭部為人體之重要器官，而頭部太陽穴更是人體
    之要害，若該部位遭人猛力襲擊，即有死亡之危險，而被告竟持前述之水果刀，
    以刀尖朝下，並朝證人庚○○頭部太陽穴附近擊刺三刀，致證人庚○○頭部受有
    前述診斷書所示之傷害，顯見被告確有殺人之故意。本院依職權函中國醫藥大學
    附設醫院查詢證人庚○○於急診時之病況，該院回函雖載：「患者庚○○於九十
    二年四月三十日晚上七時十分經轉診至本院急診，到院時意識清醒、心跳及呼吸
    均呈現穩定狀態，並無立即危及生命之急性外傷，患者於當日晚上九時五十分轉
    至病房等侯手術治療，於急診室停留時間、狀況穩定」等語，此有中國醫藥大學
    附設醫院九十二年十二月十八日院歷字第九二一二四六一八號函附卷可參，然證
    人庚○○至中國醫藥大學附設醫院急診時，已距事發之時凌晨一時三十分許間隔
    長達約十七小時，並已經李綜合醫院大甲分院、臺中榮民總醫院為初步止血、傷
    口縫合及顏面骨折處理等之緊急治療，此有李綜合醫院大甲分院九十二年九月三
    十日（九二）李醫事字第五一九號函、行政院國軍退除役官兵輔導委員會臺中榮
    民總醫院九十二年十月十七日中榮醫企字第○九二○○○五一五一號函各一紙在
    卷可佐（九十二年度偵緝字第一○八七號卷第二十一頁、二十三頁），是該函僅
    得說明證人庚○○於層層轉送至中國醫藥大學附設醫院當時，客觀上並無生命立
    即之危險，但並無法以此即證明被告甲○殺害證人庚○○之際，主觀上無殺人之
    故意，故尚難以此即認定被告甲○於持刀刺殺證人庚○○之際主觀上並無殺人之
    故意。
(二)、證人己○○證述：「…我有喊說我父親（即證人庚○○）流血了，所以我爺爺（
    即證人戊○○）就要過去我父親那邊，我爺爺手伸出去要扶我父親…可是甲○就
    手舉起來揮向我爺爺的手。」、「（你爺爺走過去，手舉起我要去扶你父親時，
    甲○有什麼動作）就是刀子揮過去。那時候甲○打我父親的動作已經結束。」（
    本院九十二年十二月二十六日審判筆錄第十頁、十五頁）等語；證人庚○○證稱
    ：「我父親（即證人戊○○）看到我流血就過來。」（本院九十二年十二月二十
    六日審判筆錄第二十四頁）等語。可知，被告甲○持刀砍傷證人戊○○之際，係
    被告擊剌證人庚○○之動作結束後，證人戊○○上前，往證人庚○○、被告甲○
    等人方向走去之時。復觀證人戊○○之診斷書所載其所受傷勢為「左手第五指開
    放性骨折、左手第四指撕裂傷」及其所受傷勢照片所示，其左手小指所受傷口為
    左小指遭刀齊平切斷，僅剩部分皮肉與手掌相連，足見被告當時揮刀用力之猛，
    此有李綜合醫院大甲分院診斷證明書一紙、臺中榮民總醫院診斷證明書一紙、證
    人戊○○之傷勢照片一張（九十二年度偵字第一一○七四號卷第二十二頁、二十
    九頁、三十六頁）附卷可考。承上可知，被告傷害證人戊○○時，並非係於擊刺
    證人庚○○狀況混亂之際，而係於剌殺庚○○之動作完結之後，且其揮刀之力量
    甚大。顯見被告並非因疏未注意而劃傷戊○○。是以，被告所辯，伊僅係不小心
    劃傷戊○○云云，顯與前揭客觀所顯現之事證不符，尚不足採。
(三)、綜上所述，被告甲○所辯顯係卸責之詞尚無足採，其前開犯行堪以認定。
三、查被告甲○著手持刀剌傷證人庚○○之行為，以其所持之水果刀、下手之部位、
    刺殺之刀數等情形，應堪認其係基於殺人之故意而實施，已如前述，惟證人庚○○經送醫後並未發生死亡之結果，核其所為，係犯刑法第二百七十一第二項、第
    一項之殺人未遂罪。被告雖已著手殺人行為之實施，惟尚未生死亡之結果，其罪
    屬未遂，爰依刑法第二十六條前段之規定，按既遂犯之刑度減輕之。又被告甲○
    持刀砍傷證人戊○○之行為，係犯刑法第二百七十七條第一項之傷害罪。被告所
    犯前開二罪之間，犯意各別，行為互殊，所侵害之法益亦不同，應予分論併罰。
    爰審酌被告甲○偶因細故即持水果刀砍傷證人庚○○，造成其左眼無法向左轉動
    ，且有斜視及覆視之現象等情，均於本院審理時據證人庚○○證述明確，且經本
    院勘驗屬實，及證人戊○○之左手第五指開放性骨折，僅有皮膚相連，是可見被
    告甲○之手段兇殘，造成之傷害結果嚴重，所為重大影響社會治安，犯後又未與
    證人庚○○、戊○○和解，尚難認有悔意，惟念及其於最近五年內未曾犯有期徒
    刑以上之罪，有臺灣高等法院被告全國前案紀錄表可參，素行尚可等一切情狀，
    分別量處如主文第一項所示之刑，並合併定其應執行之刑。檢察官具體求處被告
    甲○有期徒刑七年，惟本院審酌前開事項，認檢察官所求刑度尚屬過重，應以前
    開本院科刑之刑度為適當，附此敘明。又水果刀一把雖為被告甲○所有，且為供
    本案犯罪所用之物，但已丟棄而未扣案，為免日後執行困難，爰不宣告沒收併此
    敘明。
貳、被告乙○○部分，
一、公訴意旨略以：被告甲○與被告乙○○係同居關係，被告乙○○於右揭時地，因
    引水沖洗地板，聲響驚動一樓住戶即證人庚○○全家，而與證人庚○○發生衝突
    ，被告甲○竟持水果刀一把與被告乙○○至樓下，由被告乙○○出手推證人庚○○，證人庚○○以手阻擋，被告甲○竟惱羞成怒，萌生殺人之犯意，持預藏之水
    果刀，朝證人庚○○之左臉太陽穴、左耳、左耳後、左上臂各刺傷一刀，致證人
    庚○○受有左側眼眶臂骨折、左側上臉、左耳撕裂傷、左眼創傷性視覺神經病變
    及左眼外側直肌損傷及左上臂撕裂傷之傷害。被告乙○○見被告甲○持刀砍殺證
    人庚○○，竟夥同被告甲○基於共同殺人之犯意聯絡，將證人庚○○之雙手拉住
    ，致證人庚○○無從抵抗，證人庚○○之父即證人戊○○見證人庚○○遭被告甲○砍殺，欲上前制止，被告乙○○轉而抱住戊○○不讓其上前，被告甲○旋基於
    傷害他人身體之犯意，朝證人戊○○之左手砍去，致其受有左手第五指開放性骨
    折、左手第四指撕裂傷之傷害。嗣因被告甲○見證人庚○○、戊○○血流滿地，
    證人丁○○入屋報警，遂逃逸，證人庚○○、戊○○經救護車緊急送醫急救，因
    急救得宜，始倖免於死亡，因認被告乙○○與被告甲○共同涉犯刑法第二百七十
    一條第二項、第一項之殺人未遂罪嫌及刑法二百七十七條第一項之傷害罪嫌。
二、按犯罪事實應依證據認定之，無證據不得認定犯罪事實；又不能證明被告犯罪者
    ，應諭知無罪之判決；刑事訴訟法第一百五十四條第二項、第三百零一條第一項
    分別定有明文。又犯罪事實之認定，應憑真實之證據，倘證據是否真實尚欠明確
    ，自難以擬制推測之方法，為其判斷之基礎；而認定犯罪事實之證據係指足以認
    定被告確有犯罪行為之積極證據而言，該項證據自須適合於被告犯罪事實之認定
    ，始得採為斷罪資料，最高法院著有五十三年臺上字第六五六號、二十九年上字
    第三一○五號判例。且刑事訴訟上證明之資料，無論其為直接或間接證據，均須
    達於通常一般之人均不致有所懷疑，而得確信其為真實之程度，始得據為有罪之
    認定，若其關於被告是否犯罪之證明未能達此程度，而有合理懷疑之存在，致使
    無從形成有罪之確信，根據「罪證有疑，利於被告」之證據法則，即不得遽為不
    利被告之認定，亦有最高法院七十六年度臺上字第四九八六號判例可稽。其以情
    況證據（即間接證據）斷罪時，尤須基於該證據在直接關係上所可證明之他項情
    況事實，本乎推理作用足以確證被告有罪，方為合法，不得徒憑主觀上之推想，
    將一般經驗上有利被告之其他合理情況逕予排除，此觀諸最高法院三十二年上字
    第六十七號判例意旨亦甚彰明。又按刑法上之共同正犯，以有意思之聯絡行為之
    分擔為要件，若於他人之犯罪，既無聯絡之意思，又無分擔實施之行為，即不得
    以共犯論，最高法院十八年上字第六七三號亦著有判例可資參照。
三、公訴人認被告乙○○涉有共同殺人未遂罪嫌及傷害罪嫌，係以被告乙○○與被告
    甲○共同基於殺人及傷害之犯意聯絡，由被告乙○○將證人庚○○之雙手拉住，
    致證人庚○○無法抵抗，而遭被告甲○刺殺，嗣其又將證人戊○○抱住，使證人
    戊○○遭被告甲○砍傷等語為其論據。惟被告乙○○固坦承，於公訴意旨所述之
    時、地曾與證人庚○○發生爭吵拉扯推擠乙節，惟堅詞否認有何與被告甲○共同
    刺殺證人庚○○及傷害證人戊○○之犯行，辯稱：伊並不知道甲○有帶刀子，當
    時伊係與庚○○發生拉扯推擠，庚○○將伊推倒，甲○突然上前打庚○○，戊○○即上前欲攔阻，其見戊○○年紀大而上前攙扶，並非拉住戊○○任由甲○揮刀
    砍傷戊○○等語。惟查：
(一)、被告乙○○辯稱：伊不知甲○有帶刀械等語，核與被告甲○供稱：伊拿刀子的時
    候乙○○不知道，伊將刀子放在褲子口袋等語（本院九十二年十二月二十六日審
    判筆錄第三十五頁）相符。又證人庚○○於本院審理時證述：伊開門的時候，甲○已經站在他們的樓梯口了，那時候乙○○還在樓梯上面洗樓梯，伊有看到乙○○在洗的動作，伊跟甲○講話的時候，邱美已經邊洗邊下來，伊跟甲○講話的時
    候乙○○就已經洗到伊家門口了，伊被甲○刺傷頭部的過程，伊並沒有看到甲○
    有拿刀子等語（本院九十二年十二月二十六日審判筆錄第二十二至二十四頁）；
    證人己○○復於本院審理時證述：「…我父親（即證人庚○○）出去時甲○已經
    在我家門口了，我父親勸導他叫他不要吵，但是甲○還是不聽一直罵，乙○○就
    下來，我父親跟乙○○發生拉扯，甲○在旁，我父親跟乙○○拉扯完之後，甲○
    才拿我沒有看到的東西打我父親頭部大概三、四下。然後我父親就流血，…可是
    甲○就手舉起來揮向我爺爺（即證人戊○○）的手，那時候我才看到甲○的手上
    拿了壹把有點彎彎的刀子。」、「是甲○砍我爺爺的時候，我才看到有刀子。」
    （本院九十二年十二月二十六日審判筆錄第十、十二頁）等語。足見，在被告甲○持刀出手刺傷證人庚○○之前，係將水果刀放置於褲子口袋內下樓，而被告乙○○正在清洗地板，在場之人均無人知被告甲○持有水果刀，故堪認被告乙○○
    確不知被告甲○下樓與證人庚○○爭吵之時係有帶刀械。又證人己○○證稱：甲○接續刺殺庚○○四刀之過程僅數秒鐘等語（本院九十二年十二月二十六日審判
    筆錄第十九頁）。準此，被告乙○○既事前不知被告甲○曾攜帶刀械下樓，且持
    刀刺殺之過程僅數秒鐘，與被告二人發生爭吵之證人庚○○於被刺四刀之際亦不
    知遭被告甲○以水果刀攻擊，且在旁之證人己○○也是於證人庚○○流血之後，
    被告甲○轉而砍傷證人戊○○之時，方意識到被告甲○持攜帶之水果刀攻擊。是
    以，被告乙○○既事前不知被告甲○有攜帶刀械下樓，且被告甲○持刀攻擊證人
    庚○○之過程僅一瞬間，則被告乙○○自無從與被告甲○就殺害證人庚○○之行
    為為犯意聯絡及行為分擔。故被告乙○○就被告甲○持刀刺殺證人庚○○之行為
    既無犯意聯絡及行為分擔，參照前開判例意旨之說明即與共同正犯要件尚有未合
    ，難認其有共同殺人未遂之犯行。
(二)、證人己○○於本院審理時多次證稱：伊那時候確實看到乙○○一手在上，一手在
    下拉住伊爺爺（即證人戊○○）的右手，甲○係砍傷伊爺爺的左小指，但是伊不
    知道她是要拉他還是要扶他，她伕伊爺爺時並未說話等語（本院九十二年十二月
    二十六日審判筆錄第十、十七、十八、十九頁）等語；證人庚○○亦證述：「…
    我不知道乙○○是要拉或者是要扶我父親…」（本院九十二年十二月二十六日審
    判筆錄第二十四頁）等語。足認被告乙○○確有以雙手抓住證人戊○○之右手，
    然在現場目睹事發經過之人，均無法確認被告乙○○究係見被告甲○持刀後，欲
    使被告甲○傷害證人戊○○，而拉住證人戊○○或係因證人戊○○年老行動不便
    而上前扶持乙節。且參酌證人戊○○已屆八十二歲，有證人戊○○之年籍資料在
    卷可查，於本院審理之時，步行出庭，行動緩慢，時需人攙扶等情。則被告乙○○所辯：伊抓著證人戊○○之手，係為扶其等語亦非全然無據。另衡情，與被告
    乙○○、甲○發生爭執者係證人庚○○，而非證人戊○○，且證人戊○○為八十
    二歲之老人家，被告甲○正值壯年，證人庚○○前又已遭被告甲○殺傷，被告甲○持刀欲傷害證人戊○○顯係輕而易舉，亦無庸被告乙○○助力。準此，尚難僅
    以客觀上被告乙○○伸手抓住證人戊○○之右手，即率爾直接推論被告乙○○，
    就被告甲○持刀揮砍證人戊○○之犯行有犯意之聯絡，並抓住證人戊○○由被告
    甲○加以傷害。
(三)、綜上所述，被告乙○○既事前不知被告甲○有攜帶刀械下樓，且被告甲○持刀攻
    擊證人庚○○之過程僅一瞬間，則被告乙○○自無從與被告甲○就持刀殺害證人
    庚○○之行為為犯意之聯絡及行為之分擔。又被告乙○○雖有拉住證人戊○○之
    右手，惟並證據足認被告乙○○抓住證人戊○○之手係為使被告甲○傷害戊○○
    。此外，復查無其他積極證據足資證明被告乙○○，確有與被告甲○就前述殺人
    未遂、傷害等之犯行有犯意聯絡及行為分擔，既不能證明被告乙○○犯罪，揆諸
    上開規定及判例意旨，自應論知被告乙○○無罪之判決。
據上論斷，應依刑事訴訟法第二百九十九條第一項前段、三百零一條第一項，刑法第
二百七十一條第二項、第一項、第二百七十七條第一項、第二十六條前段、第五十一
條第五款，罰金罰鍰提高標準條例第一條前段，判決如主文。
中      華      民      國      九十三    年    一      月      九      日
                                    臺灣臺中地方法院刑事第十四庭
                                        審判長法  官  楊  真  明
                                              法  官  黃  裕  仁
                                              法  官  劉  逸  成
右正本證明與原本無異。
如不服本判決，應於送達後十日內向本院提出上訴狀 （須附繕本） ，上訴於台灣高
法院臺中分院。
                                              書記官
中      華      民      國      九十三    年     一    月      九      日
附錄論罪科刑法條
中華民國刑法第二百七十一條(普通殺人罪)
殺人者，處死刑、無期徒刑或十年以上有期徒刑。
前項之未遂犯罰之。
預備犯第一項之罪者，處二年以下有期徒刑。
中華民國刑法第二百七十七條 (普通傷害罪)
傷害人之身體或健康者，處三年以下有期徒刑、拘役或一千元以下罰金。
犯前項之罪因而致人於死者，處無期徒刑或七年以上有期徒刑；致重傷者
，處三年以上十年以下有期徒刑。
